【裁判字號】    90,易,334
【裁判日期】    900301
【裁判案由】    重利
【裁判全文】
臺灣臺中地方法院刑事判決                            九十年度易字第三三四號
    公  訴  人  台灣台中地方法院檢察署檢察官
    被      告  乙  ○
    選任辯護人  黃幼蘭
                羅豐胤
右列被告因重利案件，經檢察官提起公訴（八十九年度偵續字第六三號），本院判決
如左：
    主  文
乙○乘他人急迫，貸以金錢，而取得與原本顯不相當之重利，處有期徒刑參月，如易
科罰金，以參佰元折算壹日。
    事  實
一、乙○於民國八十二年四月三十日，在台中縣沙鹿鎮○○里○○路二八○巷三十七
    號住處，利用甲○○（原名廖美）因蓋房子缺錢及投資股票失利，慘遭套牢虧損
    ，急需用錢之際，貸借新台幣（下同）二十萬元予甲○○，約定利息為每月四萬
    元，即年息高達百分之二百四十之利率，並預扣一個月利息四萬元，甲○○實際
    僅取得借款十六萬元，甲○○並以其夫曾信在名義簽發，如附表所示編號１本票
    （甲○○偽造有價證券部分，業經本院判處有期徒刑二年，緩刑五年確定在案）
    及以自己名義簽發同面額、發票日八十二年五月三十日之台中區中小企業銀行沙
    鹿分行，即如附表所示編號１５支票各乙紙交予乙○收執，以為清償之擔保，乙
    ○藉此牟取與原本顯不相當之重利。嗣上開本票、支票屆期，甲○○因無法還款
    ，乙○乃依上開未清償之本金，連同新增利息，以利滾利之方式，陸續要求甲○
    ○以其夫曾信在之名義或其本人名義簽發或共同簽發其餘如附表所示編號２至１
    ４之本票以為清償之擔保。期間因乙○向甲○○催討甚急，甲○○乃陸續於八十
    六年二月，八十七年二月與八十七年七、八月間三次，分別給付乙○十萬元、十
    萬元、三萬元，合計二十三萬元之利息。嗣於八十八年八月五日下午三時二十分
    許，為警持搜索票在乙○前揭住處搜索查獲，並扣得甲○○所簽發交付乙○，以
    為清償擔保之如附表所示編號１至１３本票、編號１５支票共計十四紙（如附表
    所示編號１４本票，經乙○持向本院聲請准許本票強制執行裁定，並未扣案）。
二、案經被害人甲○○訴由台中縣警察局清水分局報請台灣台中地方法院檢察署檢察
    官偵查起訴。
    理  由
一、訊據被告乙○矢口否認有何重利犯行，並辯稱：伊係每次二、三十萬元，先後八
    、九次，陸續借款二百萬元予告訴人甲○○週轉使用，惟並未收取任何利息，如
    附表所示之本票、支票，係告訴人甲○○陸續向其借款所交付，伊有通知告訴人
    甲○○前來取回，惟均未取回，事後告訴人甲○○亦僅償還二十三萬元，尚有本
    金一百七十七萬元未清償，伊與告訴人間僅為單純借貸關係，伊並無經營地下錢
    莊情事云云。另被告之選任辯護人，其辯護意旨略以：本件告訴人是否有急迫輕
    率無經驗，尚有疑議。且證人蔡阿雪於偵查中曾證稱：當時他們沒說利息要如何
    算，未談到利息等語，又被告倘確有重利行為，被告就所持有之票據，又豈會任
    憑時效消滅，而未向法院聲請強制執行以行使權利？並遲至八十八年八月僅聲請
    二百萬元之本票裁定，且於聲請強制執行時，主動扣除告訴人已償還之二十三萬
    元，僅聲請一百七十七萬元之執行？再被告借款當時，係從事仲介買賣，因此貸
    借告訴人款項，並無困難，而本件扣案之票據，係於遭警搜索時，主動交由警方
    查扣，顯見被告就該票據，並無不法之情事云云。惟查：
   （一）右揭事實，業據告訴人甲○○於警訊及偵審中指訴綦詳，復有扣案之如附
    表所示之本票、支票（編號１４本票除外）可資佐證。（二）又依被告所辯稱，
    其係每次二、三十萬元，共分八、九次，陸續貸借二百萬元予告訴人甲○○，並
    由告訴人甲○○簽發如附表所示之本票、支票以為擔保乙節，不僅為告訴人甲○
    ○所堅決否認，且卷附之如附表所示之本票、支票，基於票據無因性及流通性之
    特質，被告可能因買賣、贈與、給付工程款或其他法律關係而取得該票據，其取
    得原因不一而足，亦尚難僅憑該附表所示之支票或本票，即遽以認定告訴人甲○
    ○確有向被告借款二百萬元之事實；更何況依被告所辯稱，告訴人甲○○向其借
    款，僅以卷附票據以為清償之擔保，如為屬實，則自應有八、九張同面額或為二
    十萬元，或為三十萬元，合計為二百萬元之本票、支票以為擔保，始與事實相符
    ，然觀諸如附表所示之本票、支票，卻與上情不符，依此觀之，被告所辯稱有借
    予告訴人甲○○二百萬元，即屬無據。（三）另被告所辯稱，伊陸續借款予告訴
    人甲○○二百萬元，並未收取任何利息云云。然依被告於偵查與本院審理中所自
    承，伊與告訴人甲○○並不熟識，係透過蔡阿雪介紹始認識，其並無固定收入，
    伊借款予告訴人甲○○之際，適逢其整修房屋，須現款花用等語在卷，則被告既
    無固定收入來源，且與告訴人甲○○並無親戚摯友關係，貸借之際，其又急需現
    金整修其房屋，又未要求告訴人甲○○提供任何人之保證或不動產以資擔保，被
    告豈有可能輕易將整修房屋所亟需之資金，於告訴人甲○○就之前借款，均未清
    償之情況下，再陸續累積借予高達二百萬元之現款，且未向告訴人甲○○收取任
    何分文利息之理？是被告上開所辯，亦顯有悖常理。（四）次觀介紹告訴人甲○
    ○向被告借貸之證人蔡阿雪於偵查中到庭證稱：˙˙常看到廖美（即甲○○）騎
    機車到乙○住處˙˙」等語屬實，設若卷附之本票、支票係屆期未獲兌付而換票
    ，或告訴人甲○○另持向被告調現而未能調取所留置，則告訴人甲○○既經常到
    被告住處，其又未能如願借得本票、支票所載之款項，衡諸票據乃借款之重要憑
    據，告訴人甲○○焉有可能於被告欲返還其票據，卻不前去取回，而遭被告日後
    以該票據求償之理？（五）再觀卷附如附表所示之本票、支票，合計不僅已逾二
    百萬元，且高達一千餘萬元，其金額依序有增無減，並有零頭而非整數，且大部
    分按月簽發，則依其簽發之時間，依序所增加之額度以觀，該票據顯係被告連本
    帶利計算所增加，亦即以利滾利方式，而令告訴人甲○○所簽發無訛。（六）另
    依告訴人甲○○所指稱，其係因蓋房子缺錢及投資股票失利，慘遭套牢虧損，急
    需用錢之際，始向被告借款二十萬元，並遭預扣一個月利息四萬元，實拿十六萬
    元，顯見其於借款當時，自有陷於急迫之情事，否則，其焉須以上開高於法定利
    率百分之二十之重利，向被告借款週轉？再告訴人甲○○其後業清償被告二十三
    萬元，此為被告所不否認，而依民法第三百二十三條規定，清償人所提出之給付
    ，應先抵沖費用，次沖利息，次沖原本以觀，告訴人甲○○所清償之二十三萬元
    ˙應係先清償抵沖所積欠之利息，至堪認定。則被告以二十萬元貸借，每月收取
    四萬元利息，並前扣，其年息高達百分之二百四十，為法定最高年息限制百分之
    二十之十二倍，其後並收取上開利息，自與原本顯不相當，其為重利甚為明顯。
    （七）末證人蔡阿雪於偵查中雖證稱：當時他們沒說利息要如何算，未談到利息
    等語，然其亦另證稱：嗣借錢、拿錢當時，伊並未在場，亦不知本件借款與利息
    之事等語屬實，核與被告所自承，本件借款雖由蔡阿雪所介紹，惟借款之際，其
    並無在場等情大致相符，則告訴人甲○○向被告借錢之際，蔡阿雪既無在場，其
    對於本件借款金額之多寡，是否計算利息，自無從知悉，自難依證人蔡阿雪之前
    開證述，遽為認定被告所辯為真實。又被告雖遲至八十八年八月間，始持其中一
    張面額二百萬元之本票，聲請本票裁定強制執行，並就其中一百七十七萬元聲請
    強制執行，有卷附之本票裁定與聲請強制執行無著後，所核發之債權憑證可稽，
    惟上情，或因被告未諳民法消滅時效之規定，致其票據債權罹於時效，或考量告
    訴人甲○○是否有足夠之財產，俾供其執行求償，或可能係為掩飾其重利之犯行
    所致，亦難遽以有利於被告之認定。另本案扣案之票據，係被告於遭警搜索當時
    ，被告主動交由警方查扣等情，雖亦據證人即當時參與搜索之警員楊勝男到庭證
    述屬實，惟此或因當時被告畏罪情虛，或因其他因素考量，始配合警方搜索，而
    不得不將上開票據交予警方查扣，亦難據此，即逕謂被告應無可能為上開重利之
    行為。綜上所述，被告及其選任辯護人上開所辯，顯均為卸責之詞，不足採信。
    本件事證明確，被告重利犯行，堪以認定。
二、查被告乘他人急迫，而貸以金錢，並取得與原本顯不相當之重利，核其所為，係
    犯刑法第三百四十四條之重利罪。爰審酌被告之素行良好、犯罪之動機、目的，
    其僅貸與告訴人甲○○一人收取重利，然並無以強暴、脅迫手段逼債之行為，其
    犯罪後並未坦承犯行等一切情狀，量處如主文所示之刑。又被告行為後，刑法第
    四十一條業經總統於九十年一月十日公布修正，同年一月十二日生效，將修正前
    原規定「犯最重本刑為三年以下有期徒刑以下之刑之罪，而受六月以下有期徒刑
    或拘役之宣告，因身體、教育、職業或家庭之關係，執行顯有困難者，得以一元
    以上三元以下折算一日，易科罰金。」公布修正為「犯最重本刑為五年以下有期
    徒刑以下之刑之罪，而受六個月以下有期徒刑或拘役之宣告，因身體、教育、職
    業、家庭之關係或其他正當事由，執行顯有困難者，得以一元以上三元以下折算
    一日，易科罰金。但確因不執行所宣告之刑，難收矯正之效，或難以維持法秩序
    者，不在此限。併合處罰之數罪，均有前項情形，其應執行之刑逾六月者，亦同
    。」比較修正前、後條文規定之結果，修正後之規定並無不利於被告，自應依刑
    法第二條第一項前段之規定，適用裁判時之法律即修正後之刑法第四十一條第一
    項前段之規定，就被告所處如主文所示之刑，併諭知易科罰金之折算標準。末查
    扣之如附表所示編號１至１３本票、編號１５支票，係告訴人甲○○提供予被告
    之借款擔保，於屆期未清償前，被告可依此向告訴人甲○○請求本金及法定遲延
    利息，如告訴人甲○○已清償，則依民法之規定，被告應將此項憑據返還告訴人
    甲○○，故自不得宣告沒收，附此敘明。
三、據上論斷，應依刑事訴訟法第二百九十九條第一項前段，刑法第三百四十四條、
    第二條第一項前段、修正後第四十一條第一項前段，罰金罰鍰提高標準條條例第
    一條前段、第二條判決如主文。
中      華      民      國      九十      年      三      月    一      日
                                    台灣台中地方法院刑事第二庭
                                        法  官  黃文進
右正本證明與原本無異。
如不服本判決，應於送達後十日內向本院提出上訴狀 （須附繕本） ，上訴於台灣高等
法院台中分院。
                                        書記官
中      華      民      國      九十      年      三      月      一    日
附錄犯罪法條：
刑法第三百四十四條：
(重利罪)乘他人急迫、輕率或無經驗貸以金錢或其他物品，而取得與原本顯不相當之
重利者，處一年以下有期徒刑、拘役或科或併科一千元以下罰金。


司法院資訊處製作；財團法人民間司法改革基金會備份。
